【裁判字號】    96,訴,1775
【裁判日期】    971017
【裁判案由】    殺人未遂等
【裁判全文】
臺灣臺南地方法院刑事判決              96年度訴字第1775號
公  訴  人  臺灣臺南地方法院檢察署檢察官
被      告  戊○○
選任辯護人  楊丕銘律師
上列被告因殺人未遂案件，經檢察官提起公訴（96年度營偵字第
480號），本院判決如下：
    主  文
戊○○殺人未遂，處有期徒刑肆年。
    事  實
一、戊○○前於民國93年12月7日，與博策環保事業有限公司負
    責人乙○○簽訂土方供料合約，戊○○先支付訂金共新臺幣
    （下同）330萬元予乙○○後，乙○○卻因故無法依約如期
    提供土方，雙方因此衍生糾紛。94年3月14日13時許，乙○○與甲○○（未經起訴）因土石開採事宜相約於南二高白河
    交流道下，欲共同前往臺南縣白河鎮某砂石場，適戊○○與
    真實姓名年籍不詳之男子於同日亦共乘車牌號碼7R–4193號
    之自用小客車欲前往臺南縣白河鎮，途中巧遇乙○○駕駛車
    牌號碼TP–6807號之自用小客車，即一路尾隨在後，渠等行
    至臺南縣白河鎮大排竹山區某臨時砂石場後，戊○○見乙○○、甲○○2人下車，亦隨之下車與乙○○商討前開土方債
    務糾紛，雙方因無共識，嗣由乙○○駕駛其車牌號碼TP–
    6807號自用小客車，載乘戊○○一同前往戊○○所經營位於
    嘉義市○區○○路1段818號附1之咖啡廳外之停車場，二人
    再因上開土石供給契約而發生爭執，戊○○明知持刀朝人之
    頭部砍殺將可能致生他人死亡之結果，竟仍基於殺人之不確
    定故意，持不明刀械（未扣案）往乙○○之頭部劈砍，乙○○情急之下伸出右手抵擋防衛，因而致其右手肘肌腱、神經
    遭戊○○砍斷而血流如注，戊○○因畏懼罪行遭發覺，而基
    於己意停止砍殺乙○○，並駕駛TP–6807號自用小客車將乙○○送往行政院衛生署嘉義醫院急救，以防止乙○○死亡結
    果之發生，乙○○因此倖免於難。
二、案經乙○○訴由臺南縣警察局新營分局報告臺灣臺南地方法
    院檢察署檢察官偵查起訴。
    理  由
一、按「被告以外之人於審判外之言詞或書面陳述，除法律有規
    定者外，不得作為證據。」；又「被告以外之人於審判外之
    陳述，雖不符前四條之規定，而經當事人於審判程序同意作
    為證據，法院審酌該言詞陳述或書面陳述作成時之情況，認
    為適當者，亦得為證據。」，刑事訴訟法第159條第1項、第
    159條之5第1項分別定有明文。經查：
（一）本件證人許明全警詢及檢察官偵查中所為之陳述，及行政
      院衛生署嘉義醫院診斷證明書、94年9月20日嘉醫歷字第
      0940004315號、97年8月22日嘉醫歷第0970005004號函，
      及乙○○病歷，雖均為被告以外之人審判外之陳述，惟業
      經被告於本院審判程序表示同意作為證據，且審酌許明全
      為被告知友人，以及上開醫院函覆與病歷均依據專業知識
      為之，其作成時之情況，應無不當，參照首揭法條規定，
      得為證據。至證人即被害人乙○○偵查中具結所為之陳述
      ，依刑事訴訟法第159條之1第2項：「被告以外之人於偵
      查中向檢察官所為之陳述，除顯有不可信之情況者外，得
      為證據。」，及最高法院96年度台上字第5684號：「因檢
      察官訊問證人、鑑定人等被告以外之人時，均能遵守法律
      規定而不致違法取供，並令具結，可信性極高，為兼顧理
      論與實務，乃於同法第159條之1明定檢察官於偵查程式取
      得被告以外之人所為陳述，除顯有不可信之情況者外，均
      有證據能力，得為證據。而所謂『顯有不可信』之情況，
      係指其不可信之情形，甚為顯著了然者，固非以絕對不須
      經過調查程式為條件，然須從卷證本身，綜合訊問時之外
      部情況為形式上之觀察或調查，即可發現，無待進一步為
      實質調查之情形而言。至被告等當事人、代理人、辯護人
      、輔佐人若主張其顯有不可信之情形者，本乎當事人主導
      證據調查原則，自應負舉證責任，否則，被告以外之人向
      檢察官所為之陳述，毋庸另為證明，即得作為認定被告犯
      罪之證據。」判決要旨，被告與其辯護人既未能證明被害
      人乙○○偵查中之陳述有顯不可信之情狀，自得為證據。
（二）證人甲○○95年10月29日對於乙○○是否遭挾持之警詢陳
      述，與其在本院審理時之供述不一，本院斟酌甲○○與被
      告並無過節，要無誣陷被告之理，加以警詢時間距本案94
      年3月14日事發時間較近，證人之記憶猶新，警詢之供述
      已具較可信性；遑論證人甲○○因在白河鎮砂石場曾遭被
      告嗆聲，心生畏懼而於事後更換電話號碼（本院卷第45
      頁），對於被告自有所顧忌，其審判中之陳述，一反前詞
      ，已失中肯，可信性令人置疑，依刑事訴訟法第159條之2
      ：「被告以外之人於檢察事務官、司法警察官或司法警察
      調查中所為之陳述，與審判中不符時，其先前之陳述具有
      較可信之特別情況，且為證明犯罪事實存否所必要者，得
      為證據。」之規定，其警詢之陳述自得為證據。
二、訊據被告戊○○固坦承於上開時地與被害人乙○○商談土方
    合約問題，惟矢口否認殺害乙○○，辯稱在其經營之咖啡廳
    旁空地即停車場與乙○○拉扯，乙○○自行跌倒不慎遭鐵皮
    割傷云云。然查：
（一）被告與被害人乙○○公司（博策環保事業有限公司）於93
      年12月7日簽訂土方供料合約，當日被告並已支付訂金330
      萬元，為被告所不爭執，並有該合約書在卷為憑，足堪信
      實。被告且供承因上開土方供料合約，在上開咖啡廳旁停
      車場與乙○○滋生爭執，又因乙○○向其表示採土石之申
      請未獲許可，而氣憤不已（見警卷第19頁），佐以被告友
      人，即證人許明全證稱：當時伊在外買車，店裡員工打電
      話告知停車場很多人聚集聲音吵雜，有人在打架，要伊回
      店裡（警卷第26頁、96年度營偵字第480號卷第93頁），
      可稽被告與乙○○之衝突，在被告已支付330萬訂金，卻
      無法獲得土方供料或理賠之情形下，斯時對於乙○○之憤
      怒，自非一般可比，豈有輕易對付乙○○，而僅與之拉扯
      而已。
（二）乙○○與被告在被告經營咖啡廳旁停車廠商議砂石合約，
      而受有傷害，已如前述，而其所受之傷害為右手肘切創傷
      ，並住院3日開刀治療，有卷附行政院衛生署嘉義醫院診
      斷證明書可按，且乙○○右肘外側巨大8公分切傷，邊緣
      相當整齊，傷口利落，疑為大型利刃砍傷所致，亦經上開
      醫院94年9月20日嘉醫歷字第0940004315號、97年8月22日
      嘉醫歷第0970005004號函覆在卷，參以證人丙○○到庭具
      結證稱當時伊在咖啡廳旁停車場空地以鐵皮搭烤漆浪板興
      建鐵厝，浪板邊緣彎曲（本院卷第104頁）等語，倘乙○○因跌倒遭浪板割傷，其傷口定非平整；且縱如證人所述
      ，浪板彎曲間有15公分之平面，則因浪板有一定之厚度，
      亦與銳利刀刃傷有別；遑論被告稱乙○○自己跌倒趴下（
      本院卷第115頁），則乙○○必四肢朝下，倘因此遭地面
      之浪板割傷，其受有傷害之右手應為觸及地面之右手肘前
      臂內側，而非右肘外側。乙○○所受之上開傷害，顯與不
      慎跌倒遭鐵皮割傷之情狀不合，被告前揭所辯，悖於事理
      ，要無可採。
（三）綜上，被告所辯不可採，而乙○○右肘外側受有利刃巨大
      切傷，且與其證稱被告以利刃向其頭部砍下，其舉起右手
      抵擋致傷之情節相當，乙○○之指述，應屬可採。被告以
      利刃向被害人乙○○頭部砍下，而頭部復為人體致命之重
      要部位，且乙○○以手抵擋利刃，傷及筋骨，顯見被告下
      手之重，其殺人之犯意甚明。
三、核被告所為，係犯刑法第271條第2項、第1項殺人未遂罪。
    又被告殺害乙○○致傷後，復將被害人乙○○送往行政院衛
    生署嘉義醫院治療，業據被害人陳述在卷（本院卷第80頁）
    ，足認被告於著手於犯罪行為之實行後，因己意終止，並防
    止其結果之發生，為中止犯，依刑法第27條第1項前段（被
    告行為後刑法第27條業經修正，比較新舊法結果，舊法並非
    較有利於被告，應適用新法規定），減輕其刑。爰審酌被告
    僅因土方契約糾紛即出此下策之犯罪動機、手段，及其所生
    之危害，犯後仍飾詞狡辯等一切情狀，量處如主文所示之刑
    。又被告持以行兇之刀械未經扣案，為免日後執行困難，爰
    不為沒收之宣告。
四、公訴意旨另以：被告戊○○於94年3月14日13時許，與友人
    共乘車牌號碼7R–4193號之自用小客車欲前往臺南縣白河鎮
    ，途中戊○○巧遇乙○○駕駛車牌號碼TP–6807號之自用小
    客車，即一路尾隨至臺南縣白河鎮大排竹山區某臨時砂石場
    後，見乙○○下車，乃與之商討前開土方債務糾紛，雙方因
    無共識而發生拉扯爭執，戊○○竟基於妨害自由之犯意，將
    乙○○強押上車牌號碼TP–6807號之自用小客車，並駕車挾
    持乙○○前往其經營位於嘉義市○○路○段818號附1之咖啡
    廳外停車場，因認被告涉有刑法第302條第1項之妨害自由罪
    嫌。然：
（一）按「告訴人之告訴，係以使被告受刑事訴追為目的，是其
      陳述是否與事實相符，仍應調查其他證據以資審認。」，
      最高法院52年台上字第1300號著有判例可參；且「犯罪事
      實應依證據認定之，無證據不得認定犯罪事實。」、「不
      能證明被告犯罪者，應諭知無罪之判決。」，刑事訴訟法
      第154條第2項、第301條第1項分別定有明文，而「檢察官
      就被告犯罪事實，應負舉證責任，並指出證明之方法。」
      （參同法第161條第1項），而「認定犯罪事實所憑之證據
      ，雖不以直接證據為限，間接證據亦包括在內；然而無論
      直接或間接證據，其為訴訟上之證明，須於通常一般之人
      均不致有所懷疑，而得確信其為真實之程度者，始得據為
      有罪之認定，倘其證明尚未達到此一程度，而有合理之懷
      疑存在時，事實審法院復已就其心證上理由予以闡述，敘
      明其如何無從為有罪之確信，因而為無罪之判決，尚不得
      任意指為違法。」，亦有最高法院30年度上字第816號、
      76年度台上字第4986號判例要旨可參。
（二）公訴人認被告涉有妨害自由之罪嫌，無非係以證人甲○○
      警詢證言，及告訴人即被害人乙○○之指訴為據。惟查：
      (1)證人甲○○警詢之陳述經本院認有可信之特別情況而具
      證據能力已如前述，惟其證稱「見戊○○及另一不詳人士
      駕裕隆much轎車停於後方，已忘記何人手持兇器下車毆打
      乙○○並脅迫乙○○上車，戊○○就上乙○○座車，挾持
      乙○○離去」等語，並未能證明脅迫乙○○上車者為被告
      ，而檢察官又未能證明被告與該不詳姓名男子有何犯意聯
      絡或或行為分擔；遑論駕駛該車者為乙○○本人，且經證
      人甲○○（警卷第32頁、本院卷第47頁）證述在卷。被害
      人乙○○既自行駕駛自用小客車，對於車輛之行駛有自主
      權，難謂其行動自由受剝奪；且(2)告訴人即被害人乙○○
      初於偵查中時指訴被告以刀子要其坐在車子右前座，而後
      駕駛乙○○車牌號碼TP–6807號之自用小客車離去（96年
      度營偵字第480號卷第16、17頁），嗣於本院審理時卻稱
      被告拿出一把不知道是什麼「東西」，抵住坐在旁邊的伊
      ，並開伊的車離去（本院卷第84頁），對於被告是否持刀
      對之要脅已陳述不一，況倘被告駕駛該車，尚須以右手持
      兇器抵住被害人乙○○，實無法安全駕駛，並足使乙○○
      有機可乘，奪取兇器而取得優勢，被告若挾持乙○○，衡
      情度理，當不致如此魯鈍陷自己於困境，被害人所述，與
      常理有違，且與證人甲○○前揭陳述，不相吻合，復無其
      他證據足證被害人遭挾持之說屬實，自不得據以為憑。
（三）綜上，被告此部份之犯行，並無直接或間接證據，足以使
      通常一般之人均不致有所懷疑，而得確信其為真實之程度
      者，參照前揭法條規定及判例要旨，要不得遽以論罪。又
      被告行為後，94年1月7日修正公布，95年7月1日施行之修
      正後刑法業已刪除第55條關於牽連犯之規定；惟比較被告
      行為時，牽連犯應從一重之罪處斷，及修正後各罪應依數
      罪併罰之規定分論併罰，以修正前刑法規定較有利於被告
      ，公訴人因認被告此部分犯行與上開論罪科刑部分有方法
      結果之牽連關係，為裁判上之一罪，本院爰不另為無罪之
      諭知。
據上論斷，應依刑事訴訟法第299條第1項前段，刑法第2條第1項
、第271條第2項、第1項、第27條第1項前段、第66條，判決如主
文。
本案經檢察官丁○○到庭執行職務
中    華    民    國    97    年    10    月    17    日
                  刑事第十二庭  審判長法  官  卓穎毓
                                      法  官  莊玉熙
                                      法  官  魏玉英
以上正本證明與原本無異
如不服本判決應於收受本判後10日內向本院提出上訴書狀，並應
敘述具體理由。如未敘述上訴理由者，應於上訴期間屆滿後20日
內向本院補提理由書狀（均須按他造當事人之人數附繕本）「切
勿逕送上級法院」。
                                      書記官  曾盈靜
中    華    民    國    97    年    10    月    17    日
附錄本案論罪科刑法條全文
中華民國刑法第271條
殺人者，處死刑、無期徒刑或10年以上有期徒刑。
前項之未遂犯罰之。
預備犯第 1 項之罪者，處 2 年以下有期徒刑。


司法院資訊處製作；財團法人民間司法改革基金會備份。
